【裁判字號】    99,訴,256
【裁判日期】    991014
【裁判案由】    更正土地登記
【裁判全文】
臺中高等行政法院判決
                                       99年度訴字第256號
                                     99年10月7日辯論終結
原      告  甲○○
訴訟代理人  林溢根  律師
被      告  彰化縣溪湖地政事務所
代  表  人  乙○○
訴訟代理人  丙○○
            丁○○
上列當事人間因更正土地登記事件，原告不服彰化縣政府中華民
國99年5月14日府法訴字第0990070421號訴願決定，提起行政訴
訟。本院判決如下︰
    主  文
原告之訴駁回。
訴訟費用由原告負擔。
    事實及理由
一、程序事項：按本件被告代表人（主任）業已更換，被告陳明
    新代表人承受訴訟，於法無違，應予准許。
二、事實概要：緣彰化縣埔心鄉○○○段808、809、810、853、
    854、861、862地號等7筆土地（以下簡稱系爭土地）原登記
    為原告信託管理，原告於98年6月22日申請依確定判決就系
    爭土地權利範圍萬分之三二二○部分，辦理塗銷信託登記。
    被告爰依臺灣高等法院臺中分院97年度重家上字第5號判決
    書等資料，於98年6月24日將系爭土地權利範圍萬分之三二
    二○之部分塗銷信託登記，更正為原告及訴外人陳照楣、陳
    衍瑩公同共有。陳照楣、陳衍瑩獲知後，於98年9月9日及98
    年10月7日向被告聲明更正登記錯誤，請求依判決將信託無
    效之權利範圍更正為渠等2人公同共有。被告審認該案登記
    結果並無錯誤，遂駁回所請。陳照楣、陳衍瑩不服，提起訴
    願。案經訴願機關彰化縣政府略以，臺灣高等法院臺中分院
    97年度重家上字第5號判決理由因未具體載明回復登記之所
    有權人，致原處分機關受理登記有所疑義，業經原處分機關
    以98年12月23日溪地一字第0980006067號函詢臺灣高等法院
    臺中分院在案，應待法院函詢結果後以為登記憑據等語，而
    決定：「原處分撤銷，由原處分機關於2個月內查明後，另
    為適法之處分。」。嗣被告據臺灣高等法院臺中分院98年12
    月28日98中分鎮民增決97重加上5字第16350號函，於99年1
    月5日辦理更正登記，將系爭土地萬分之三二二○更正為陳
    照楣、陳衍瑩公同共有，並以99年1月7日溪地一字第099000
    0114號函知原告。原告不服，提起訴願遞遭駁回，遂提起本
    件行政訴訟。
三、本件原告主張：
    (一)彰化地方法院96年度重家訴字第1號判決主文略以：系爭
      遺囑信託全部無效而應予塗銷，經上訴人甲○○（原告）
      等4人不服提起上訴，臺中高分院97年度重家上字第5號民
      事判決及裁定主文略以：原判決關於超過權利範圍萬分之
      三二二○之部分為無效而應予塗消之裁判均廢棄，即遺囑
      信託於該萬分之三二二○權利範圍內無效而應予塗銷該信
      託登記，固無疑義，惟臺中高分院上揭判決及裁定主文內
      並無「萬分之三二二○之權利範圍屬被上訴人陳照楣、陳
      衍瑩公同共有」等語，是被告依照臺中高分院判決及裁定
      主文，將該萬分之三二二○權利範圍之遺囑信託登記予以
      塗銷，即已完成臺中高分院上揭裁判主文所記載事項。
    (二)由於上開範圍之遺囑信託登記既經塗銷，即回復原繼承狀
      態，此後之繼承登記，法有明文，非屬臺中高分院裁判之
      範疇，上揭遺囑信託登記經塗銷後，嗣經原告辦理繼承登
      記，依民法第1151條之規定，登記為原告、陳照楣及陳衍
      瑩等3人所公同共有，被告亦已登記完畢，豈知臺中高分
      院竟於裁判主文外，另於98年12月28日以公文之形式擴張
      解釋判決主文謂「萬分之三二二○之權利範圍屬被上訴人
      陳照楣、陳衍瑩公同共有」等語，被告即於99年1月5日依
      臺中高分院98年12月28日函辦理更正登記，將上開塗銷信
      託登記部分（即萬分之三二二○）登記為陳照楣及陳衍瑩
      等2人公同共有，然後通知原告，係屬違法。因上開塗銷
      部分，其所有權之狀態，應依民法第1151條之規定，非屬
      上開訴訟裁判之範疇，性質上屬訴訟外之繼承登記事項，
      被告依臺中高分院上開違法公函逕經原由原告所申登，由
      原告、陳照楣及陳衍瑩等3人公同共有該萬分之三二二○
      權利範圍，變更登記為由陳照楣、陳衍瑩等3人公同共有
      ，其程序非無違誤。況且臺中高分院上開該公函所為解釋
      ，已超逾主文之記載，且法院公函並不具實體確定判決之
      效力，自不得以公函代替判決主文而據為登記之依據。又
      臺中高分院公文認為系爭遺囑信託於萬分之三二二○權利
      範圍內無效，該權利範圍完全屬於陳照楣及陳衍瑩等2人
      所公同共有，則生有一疑問，即陳照楣及陳衍瑩特留分完
      全集中於該萬分之三二二○權力範圍，則其餘萬分之六七
      八○權利範圍即有效的遺囑信託部分，陳照楣及陳衍瑩是
      否應被排除在外？否則，設若陳照楣等2人在有效之遺囑
      信託部分仍有權利，則連同上揭為其等所公同共有的萬分
      之三二二○權利範圍合計，顯已超逾其等特留分，難謂合
      理合法。
    (三)原告申請塗銷遺囑信託登記（千分之三二二）回復為原登
      記為原告、陳照楣及陳衍瑩公同共有狀態，經被告核准登
      記在案，嗣陳照楣等2人就上開部分申請更正登記為其2人
      所公同共有，均遭被告檢附理由予以駁回，足認被告所為
      上開登記時，縱有登記錯誤之情形，亦非「純屬登記人員
      記載時之疏忽」，且被告所據為更正登記之臺中高分院上
      開函，係於98年12月28日所發，此一法院行政上之書函，
      在原告申請上開登記時並不存在，非屬原始登記原因證明
      文件，非得據為所謂「純屬登記人員記載時之疏忽」之稽
      證，因此，被告嗣依據臺中高分院該函逕行更正登記，顯
      已違反土地法第69條之程序規定等情。
    (四)聲明：求為判決撤銷訴願決定及原處分。
四、被告則以：
    (一)經查臺灣彰化地方法院96年度重家訴字第1號判決主文載
      明：「確認被繼承人陳羅日仔所遺，如附表所示之不動產
      ，於民國95年5月25日所辦理之信託登記無效。被告甲○
      ○應將被繼承人陳羅日仔所遺，如附表所示之不動產，於
      民國95年5月25日所辦理之信託登記予以塗銷。原告其餘
      之訴駁回。」；臺灣高等法院臺中分院97年重家上字第5
      號判決書主文：「原判決關於確認被繼承人陳羅日仔所遺
      如附表所示不動產所辦理之信託登記（編號一為民國95年
      5月25日，其餘均更正為同年6月2日）在超過萬分之一六
      一○之權利範圍部分無效及命上訴人甲○○應將該超過部
      分之信託登記予以塗銷暨訴訟費用（確定部分除外）之裁
      判均廢棄。上開廢棄部分，被上訴人在第一審之訴駁回。
      其餘上訴駁回。」，臺灣高等法院臺中分院復於98年4月2
      2日以97年度重家上字第5號民事裁定主文：「原判決主文
      第一項、事實及理由欄得心證之理由第(五)(六)項關於『萬分
      之一六一○』之記載，均應更正為『萬分之三二二○』；
      主文第四項關於『百分之十六』之記載，應更正為『百分
      之三十二』。」全案並於民國98年5月4日判決確定。後臺
      灣高等法院臺中分院以98年中分鎮民增決97重家上5字第
      16350號函回復被告「故主文所示萬分之三二二○之權利
      範圍，即數被上訴人陳照楣、陳衍瑩公同共有，非彼等與
      上訴人甲○○公同共有」。被告按此函文辦理更正登記為
      陳照楣及陳衍瑩等2人公同共有，依土地法第69條、土地
      登記規則第134條、民事訴訟法第400條第1項及內政部79
      年7月11日臺（79）內地字第816948號函規定，並無不合
      。
    (二)依照民事訴訟法第400條第1項及內政部79年7月11日臺（7
      9）內地字第816948號函所示，土地登記應按判決主文所
      載事項為之，此乃行政機關對司法機關裁判上的尊重，並
      能確保執行結果合乎判決意旨；而司法機關為求判決意旨
      與執行結果相符，對於判決主文有所解釋，行政機關亦僅
      能尊重並按照該解釋事項執行，至於該解釋是否合乎法令
      及程序，則屬司法機關權責，非行政機關所能妄加認定。
      原告認該解釋違法無效，應逕向原承審法院請其撤銷其解
      釋，為尊重司法機關裁判之公信力，被告按其函文所為之
      更正登記，應屬合法有效等語，資為抗辯。
    (三)聲明：求為判決駁回原告之訴。
五、兩造之爭點：被告99年1月5日所為更正登記是否適法？經查
    ：
    (一)按「登記人員或利害關係人，於登記完畢後，發現登記錯
      誤或遺漏時，非以書面聲請該管上級機關查明核准後，不
      得更正。但登記錯誤或遺漏，純屬登記人員記載時之疏忽
      ，並有原始登記原因證明文件可稽者，由登記機關逕行更
      正之。」為土地法第69條所明定。次按「更正登記以不妨
      害原登記之同一性為限，若登記以外之人對於登記所示之
      法律關係有所爭執，則應訴由司法機關審判，以資解決。
      」為更正登記法令補充規定第7點定有明文。又按「判決
      之執行，應依主文所表示，主文不明時，始得參照理由加
      以解釋。」亦為最高法院18年抗字第241號判例所規定。
    (二)經查，本件被告原依臺灣高等法院臺中分院97年度重家上
      字第5號判決書及裁定等資料，於98年6月24日將系爭土地
      權利範圍萬分之三二二○之部分塗銷信託登記，更正為原
      告及訴外人陳照楣、陳衍瑩公同共有。嗣後又依據臺灣高
      等法院臺中分院98年12月28日98中分鎮民增決97重加上5
      字第16350號函，於99年1月5日辦理更正登記，將系爭土
      地萬分之三二二○更正為陳照楣、陳衍瑩公同共有。前開
      訴訟請求標的為民法第1146條之繼承回復請求權及塗銷信
      託登記，是有關特留分侵害、繼承之回復登記等事實認定
      ，當屬與本案訴訟標的有密切關係，上開臺灣高等法院臺
      中分院判決主文及理由雖未具體載明回復登記之所有權人
      ，惟依據臺灣高等法院臺中分院97年度重家上字第5號判
      決理由五、得心證之理由(五)：「‧‧‧則被上訴人（陳照
      楣、陳衍瑩）主張系爭遺囑信託於侵害其特留分上開範圍
      內之信託登記為無效，並請求甲○○應將該部分之信託登
      記予以塗銷，為有理由，應予准許。‧‧‧」（見本院卷
      第81頁）、臺灣高等法院臺中分院98年度聲字第75號民事
      裁定理由：「理由二、(二)‧‧‧惟經本院審結後，認為系
      爭遺囑信託僅於侵害聲請人就如附表所示之不動產之特留
      分部分無效‧‧‧，即認如附表所示之不動產，在該萬分
      之三二二○之權利範圍內，係屬侵害聲請人就系爭不動產
      之特留分而應屬聲請人公同共有，而非聲請人與甲○○所
      公同共有。」（見本院卷第95頁）以及臺灣高等法院臺中
      分院98年12月28日98中分鎮民增決97重家上5字第16350
      號函：「主旨：本院97年度重家上字第5號民事判決及裁
      定主文所示權利範圍萬分之三二二○，依判決理由論斷係
      遺囑信託侵害被上訴人陳照楣、陳衍瑩之特留分，於該範
      圍內遺囑信託無效，而應予塗銷信託登記，故主文所示萬
      分之三二二○之權利範圍，即屬被上訴人陳照楣、陳衍瑩
      公同共有，非彼等與上訴人甲○○公同共有。」可證臺灣
      高等法院臺中分院97年度重家上字第5號民事判決即認定
      判決及裁定主文所示權利範圍萬分之三二二○係屬陳照楣
      及陳衍瑩不應受遺產信託侵害之特留分，為該2人所公同
      共有，被告依據上述臺灣高等法院臺中分院98年12月28日
      98中分鎮民增決97重家上5字第16350號函意旨，重新於99
      年1月5日更正系爭土地權利範圍萬分之三二二○為陳照楣
      及陳衍瑩公同共有，揆諸首揭規定，並無違誤。原告主張
      臺灣高等法院臺中高分院上開公函所為解釋，已超逾主文
      之記載，該函並不具實體確定判決之效力，自不得以公函
      代替判決主文而據為登記之依據云云，尚非可採。
六、綜上所述，原告所訴並無足採，被告以99年1月5日溪資字第
    340號登記案件按該函內容辦理更正登記，並以99年1月7日
    溪地一字第0990000114號函知原告，並無違誤，訴願決定予
    以維持，亦無不合。原告訴請撤銷，為無理由，應予駁回。
    本件事證已臻明確，兩造其餘之陳述及舉證，不影響於本判
    決之判斷，爰不一一論列。
七、據上論結，本件原告之訴為無理由，依行政訴訟法第195條
    第1項後段、第98條第1項前段，判決如主文。
中    華    民    國    99    年    10    月    14    日
                臺中高等行政法院第三庭
                          審判長法  官  王  茂  修
                                法  官  劉  錫  賢
                                法  官  莊  金  昌

以上正本證明與原本無異。
如不服本判決，應於判決送達後20日內向本院提出上訴書狀，其
未表明上訴理由者，應於提起上訴後20日內向本院提出上訴理由
書（須依對造人數附具繕本）；如於本判決宣示或公告後送達前
提起上訴者，應於判決送達後20日內補提上訴理由書（須附繕本
）。未表明上訴理由者，逕以裁定駁回。
中    華    民    國    99    年    10    月    14    日
                                書記官  林  昱  妏

司法院資訊處製作；財團法人民間司法改革基金會備份。
